臺灣苗栗地方法院民事判決　九十年度訴字第一四二號
　　原　　　告　　己○○
　　被　　　告　　乙○○
　　　　　　　　　戊○○
　　　　　　　　　丙○○
　　　　　　　　　丁○○
　　訴訟代理人　　甲○○
右當事人間分割共有物事件，本院判決如左：
    主    文
被告甲○○、乙○○應連帶將其共有坐落苗栗縣卓蘭鎮○○段八四四號，田，面積八
０四平方公尺所有權應有部分三分之一移轉登記予原告。
被告等應就其被繼承人陳來發所有同段八四五號，田，面積五十四平方公尺土地所有
權辦理繼承登記為公同共有後，將其中應有部分三分之一所有權移轉登記予原告。
訴訟費用由被告等連帶負擔。
    事    實
一、原告方面：
  （一）聲明：求為判決如主文第一項所示。
  （二）陳述：緣坐落苗栗縣卓蘭鎮○○段四一八—一號（現已重測變更登記為上庄
        段八四五地號，下稱系爭土地一），係於民國七十六年一月間，才由同段四
        一八號（現已重測變更登記為上庄段八四四地號，下稱系爭土地二）土地分
        筆而來，而原四一八號土地，係於六十四年底，由原告出資三分之一及被告
        等之被繼承人陳來發出資三分之二所共同購買，約定原告取得如附圖所示橙
        色「參分之壹壹幢道路算起直透尾端係空地」部分（嗣已搭蓋建物使用），
        並將所有權信託登記予陳來發，另「參分之二業已建築房屋」部分則由陳來
        發取得，而原告取得部分之所有權則「俟將來政府允許辦理分筆時，本人（
        包括法定繼承人）負責分筆後移轉登記過戶台端（即原告）或台端指定之登
        記權利人取得」，亦有陳來發於七十四年七月二十九日出具予原告之備忘錄
        可稽。嗣原限制每宗耕地不得分割及移轉為共有之農業發展條例第三十條（
        應為土地法第三十條）規定，甫於八十九年一月二十九日修訂，另陳來發及
        其妻陳馬阿玉又先後於八十九年三月二十七日及八十九年六月二十二日相繼
        死亡。原告於得悉上情後，經向被告甲○○、乙○○兄弟要求履行上述約定
        ，詎為渠等所拒，再經請領土地登記謄本，又赫然發現系爭四一八號土地所
        有權已分別於陳來發死亡後之八十九年三月三十一日及八十九年四月五日，
        同以八十九年三月二十三日之買賣原告，辦理其中所有權應有部分三分之一
        移轉予被告甲○○、另三分之二移轉予被告乙○○。惟姑不論其「買賣」之
        實情如何，被告甲○○、乙○○，依民法第一一四八條、一一五三條、二百
        七十三條第一項之規定，及備忘錄所載，仍應繼承其父陳來發之本件債務而
        負連帶清償之義務。又陳來發既已於八十九年三月二十七日死亡，其信託關
        係自因準用民法第五百五十條規定而消滅，原告自得請求返還信託物，且原
        耕地不得分割及移轉為共有之禁令，亦已於八十九年一月間解除，原告依「
        備忘錄」所載「俟將來政府允許辦理分筆時」之請求條件亦因此而告成就，
        原告自得本於請求履行備忘錄所載契約義及返還信託物之法律關係，請求為
        陳來發遺產繼承人之被告等移轉系爭土地之所有權予原告。惟因其中四一八
        號土地所有權業已移轉為被告甲○○及乙○○二人名義共有，爰請求判決如
        主文聲明第一項。另因四一八—一號土地所有權仍為陳來發名義，於其死亡
        後尚未辦理繼承登記，故併依民法第七百五十九條之規定訴請判命被告等先
        辦理繼承登記後，將系爭土地移轉所有權予原告。又系爭四一八號及四一八
        —一號陳來發應取得之南側三分之二兩幢部分，早在七十一年三月十一日前
        政府實施土地使用分區編定之前就經被告甲○○及乙○○分別變更使用，建
        築房屋，並共同領得七十一年三月十六日（七一）栗建都卓字第００八０五
        三號使用執照在案，故地政單位有謂類此情形應可依修訂後農業發展條例第
        十六條但書第二、三、四款規定辦理分割移轉，亦有謂因受限於該十六條所
        定未達０．二五公頃之最小面積，且無但書所列情形之一而不得分割，爰請
        依最高法院七十五年台上第四０四號判例之意旨判決如聲明所示。
  （三）證據：提出新舊土地登記謄本共三件、備忘錄影本一件、繼承系統表一件及
        戶籍謄本六頁、建物測量成果圖各二件，並聲請訊問證人詹愛純、林玫杏。
二、被告方面：
　（一）聲明：原告之訴駁回。
　（二）陳述：原告所提出之備忘錄係偽造的，系爭土地係由其父親全額出資購買，
　　　　且系爭土地一、二歷來均由被告等繳納稅，否認原告主張之真實。
三、本院依職權向苗栗縣大湖地政事務所函查系爭土地重測公告作業是否完成。
    理    由
一、本件原告主張系爭土地（原四一八號土地），係於六十四年底，由原告出資三分
    之一及被告等之被繼承人陳來發出資三分之二所共同購買，約定原告取得應取得
    應有部分三分之一，惟將所有權信託登記予陳來發，陳來發與原告約定原告取得
    部分之所有權則「俟將來政府允許辦理分筆時，本人（包括法定繼承人）負責分
    筆後移轉登記過戶台端（即原告）或台端指定之登記權利人取得」。嗣原限制每
    宗耕地不得分割及移轉為共有之土地法第三十條規定，甫於八十九年一月二十九
    日修訂，另陳來發及其妻陳馬阿玉又先後於八十九年三月二十七日及八十九年六
    月二十二日相繼死亡。原告於得悉上情後，經向被告甲○○、乙○○兄弟要求履
    行上述約定，詎為渠等所拒，再經請領土地登記謄本，又赫然發現系爭四一八號
    土地所有權已分別於陳來發死亡後之八十九年三月三十一日及八十九年四月五日
    ，同以八十九年三月二十三日之買賣原告，辦理其中所有權應有部分三分之一移
    轉予被告甲○○、另三分之二移轉予被告乙○○。惟姑不論其「買賣」之實情如
    何，被告甲○○、乙○○，依民法第一一四八條、一一五三條、二百七十三條第
    一項之規定，及備忘錄所載，仍應繼承其父陳來發之本件債務而負連帶清償之義
    務。又陳來發既已於八十九年三月二十七日死亡，其信託關係自因準用民法第五
    百五十條規定而消滅，原告自得請求返還信託物，且原耕地不得分割及移轉為共
    有之禁令，亦已於八十九年一月間解除，原告依「備忘錄」所載「俟將來政府允
    許辦理分筆時」之請求條件亦因此而告成就，原告自得本於請求履行備忘錄所載
    契約義及返還信託物之法律關係，請求為陳來發遺產繼承人之被告等移轉系爭土
    地之所有權予原告。惟因其中系爭土地二所有權業已移轉為被告甲○○及乙○○
    二人名義共有，爰請求判決如主文聲明第一項。另因系爭土地一土地所有權仍為
    陳來發名義，於其死亡後尚未辦理繼承登記，故併依民法第七百五十九條之規定
    訴請判命被告等先辦理繼承登記後，將系爭土地移轉所有權予原告。又系爭土地
    陳來發應取得之南側三分之二兩幢部分，早在七十一年三月十一日前政府實施土
    地使用分區編定之前就經被告甲○○及乙○○分別變更使用，建築房屋，並共同
    領得七十一年三月十六日（七一）栗建都卓字第００八０五三號使用執照在案，
    故地政單位有謂類此情形應可依修訂後農業發展條例第十六條但書第二、三、四
    款規定辦理分割移轉，亦有謂因受限於該十六條所定未達０．二五公頃之最小面
    積，且無但書所列情形之一而不得分割，爰請依最高法院七十五年台上第四０四
    號判例之意旨判決如聲明所示等情；被告則以原告所提出之備忘錄係偽造的，系
    爭土地係由其父親全額出資購買，且系爭土地一、二歷來均由被告等繳納稅，否
    認原告主張之真實等語資為抗辯。
二、原告主張系爭土地，地目為田，原均登記為訴外人陳來發所有，唯系爭土地二於
    八十九年三月二十三日以買賣為原因移轉登記為被告甲○○三分之一、被告乙○
    ○三分之二，另系爭土地一仍登記為陳來發所有，唯陳來發業於八十九年三月二
    十七日死亡，被告等均為其繼承人之事實，為被告所不爭執，復據原告提出土地
    登記謄本四紙及戶謄本六紙為證，並有苗栗縣大湖地政事務所九十年十一月八（
    九０）大地二字第六六四七號函附卷可稽，堪信為真實。原告復主張系爭土地原
    由伊出資三分之一與訴外人陳來發出資三分之二共同購得，因當時法令規定，故
    先信託登記為訴外人陳來發所有，雙方並立有備忘錄載明俟將來政府允許辦理分
    筆後，移轉過戶與原告，今土地法第三十條已經刪除，被告依信託及繼承之法律
    關係應返還系爭土地應有部分三分之一與原告等情，為被告所否認，並稱系爭土
    地由其父親陳來發全額出資所購買，原告所提出之備忘錄係偽造的等語，是本件
    應審究者厥為系爭備忘錄是否真實及若真實則原告出資三分之一購買系爭土地，
    而系爭土地所有權卻登記為陳來發單獨所有，兩造間待系爭土地得以移轉登記與
    原告時，被告應將原告之應有部分移轉登記與原告之約定，又其約定之性質為何
    ？
    （一）經查原告所提出之備忘錄係於七十四年七月二十九日由訴外人即代書伍皓
          靖所代為書寫，嗣於九十年四月四日由訴外人伍皓靖（已於九十年十間死
          亡）親自於備忘錄尾端註記「茲證明本備忘錄確係陳來發親自委託本人所
          代筆書寫的其上立備忘錄人陳來發之印章也是陳來發自己蓋的無誤特此證
          明」等情，此由證人即伍皓靖之媳婦詹愛純到庭證述系爭備忘錄均係伍皓
          靖之筆跡，且書寫該備忘錄之附註時意識仍清楚等語（見本院九十一年十
          月十五日之言詞辯論筆錄），可知該備忘錄所載之內容應屬真實，並核與
          證人即本案之調解人林玫杏於調解時亦聽聞兩造陳述系爭土地係由兩造合
          資購買，且願意待測量完畢辦理移轉登記等情相符（見本院九十一年十一
          月十二日言詞辯論筆錄），且由原告可於系爭土地上搭蓋鐵皮屋等地上物
          ，而被告復未與爭執乙情，亦可知原告所提出之備忘錄內容應屬真實，被
          告空言否認備忘錄之真實，復未提出任何證據供本院審酌，所辯應不足採
          信。
    （二）原告前與訴外人陳來發曾就系爭土地合資購買，並於七十四年七月二十九
          日書立備忘錄為憑，既已如前認定，則觀之上開備忘錄內既書有：「卓蘭
          鎮○○段四一八號田五則００八五八公頃一筆土地，確係由本人（即訴外
          人陳來發）出資三分之二、台端（即被告）出資三分之一，共同購買者，
          本年持有之三分之二業已建築房屋，台端持有之三分之一壹幢額道路算起
          直透尾端係空地。本筆土地名義上全部登記為本人所有，俟將來政府允許
          辦理分筆時，本人（包括法定繼承人）負責分筆後移轉登記過戶台端或台
          端指定登記權利人取得，恐後無憑特立此備忘錄付執為據。此致己○○存
          照，立備忘錄人：陳來發」等內容，足認原告確有與被告等之父陳來發共
          同出資購買系爭土地，訴外人始會備忘錄上併予承認原告之權利，則系爭
          土地買賣既係由原告出資購買，其出資額為三分之二，因系爭土地地目為
          田，而原告無自耕能力，因法令限制無法登記為所有權人，而備忘錄所載
      　　指定陳來發為權利人，應認原告與陳來發間於協議將系爭土地登記與陳來
      　　發單獨所有時，應有系爭土地將來得以移轉與原告時，陳來發須將原告應
      　　有部分三分之二移轉登記與原告之約定。被告等既為陳來發之繼承人，且
      　　均無拋棄繼承之規定，依繼承之規定，被告等自應繼受此約定之拘束。
    （三）按信託契約在信託法公佈施行前為一無名契約，參諸最高法院七十一年度
          臺上字第二○五二號判決，即指委託人為自己或第三人之利益，以一定財
          產為信託財產，將之移轉於受託人，由受託人管理或處分，以達成一定經
          濟上或社會上之目的之行為，其最大特徵在於委託人必須將信託財產移轉
          於受託人管理、處分，是本件原告與訴外人陳來發共同出資購買系爭土地
          ，因原告無自耕能力約定不定期登記在訴外人名下，由其代為管理，性質
          上應為不定期信託契約。再按不定期信託契約，當事人本得隨時終止信託
          關係，則原告主張該信託關係業經因陳來發已於八十九年三月二十七日死
          亡，準用民法第五百五十條規定而消滅，是原告與陳來發間就本件之信託
          關係既已消滅，原告自得請求陳來發之繼承人即被告等返還系爭土地之應
          有部分。又修正前土地法第三十條原有關農地移轉承受人資格及身分限制
          之規定，為因應放寬農地農有政策之執行，亦於八十九年一月二十六日土
          地法修正公布時加以刪除，且觀之農業發展條例修正立法理由既已明揭為
          維護農業生產及農業發展，須開放農地自由買賣、放寬農地分割限制、建
          立合理耕地租賃制度、合理放寬基層金融機構農地移轉限制、有計劃釋出
          農地、規劃高品質農村社區、加強防範違規使用農地，並於農業發展條例
          第十一條明文規定私人取得農地之面積，合計不得超過二十公頃，但因繼
          承或其他法律另有規定者，不在此限，則被告既未提出證據證明原告就系
          爭土地之使用，有何違反農業發展條例之規定，原告自得依前開契約關係
          請求被告等於辦理繼承登記後並移轉所有權應有部分與原告，為有理由，
          應予准許。
　　（四）本件事證已臻明確，兩造其餘攻擊防禦方法及舉證，經本院審酌後，核與
　　　　　判決結果無影響，毋庸一一論列，併此敘明。
三、結論：原告之訴為有理由，依民事訴訟法第七十八條、第八十五條第二項，判決
    如主文。
中　　　華　　　民　　　國　　九十一　　年　　 十一　　 月　　二十六　　日
                                  臺灣苗栗地方法院民事庭
~B法　　　官　林靜雯
右為正本係照原本作成。
如對本判決上訴，須於判決送達後廿日內向本院提出上訴狀。
~B法院書記官　張茹茵
中　　　華　　　民　　　國　　九十一　　年　　 十一　　 月　　二十六　　日
